臺灣板橋地方法院刑事判決　　　　　　 95年度交易字第415號
公　訴　人　臺灣板橋地方法院檢察署檢察官
被　　　告　甲○○
上列被告因過失傷害案件，經檢察官提起公訴（95年度偵字第18
313 號），本院判決如下：
    主  文
甲○○從事業務之人，因業務上之過失傷害人致重傷，處有期徒
刑伍月，如易科罰金，以銀元佰元折算壹日。
    事  實
一、甲○○以駕駛自小貨車為正暘電氣行送電器、安裝冷氣為業
    ，為從事駕駛業務之人，於民國九十五年四月二十七日下午
    三時三十分許，駕駛車號FG-9908 號自小貨車，沿臺北縣三
    重市○○路往重陽路方向行駛，行經臺北縣三重市○○路六
    六號前，本應注意汽車行駛時，應注意車前狀況，隨時採取
    必要之安全措施，並注意超車時，應與前車左側保持半公尺
    以上之間隔超過，而依當時天候晴、日間自然光線、乾燥柏
    油路面無缺陷、無障礙物、視距良好等情形，又無不能注意
    之情事，竟疏未注意前方同向乙○○○所騎乘之車號
    LLA-346 號機車，亦疏未注意左側來車正要繞越林成諺所駕
    駛而違規停放於該禁止停車線路段以致占用部分車道之車號
    U9-6911 號自小貨車（林成諺涉有過失傷害部分，未據告訴
    ），而未保安全間隔，即貿然超車，致其所駕駛之小貨車帆
    布擦撞乙○○○所騎乘上開機車之左後視鏡，造成乙○○○
    人車倒地後並向前滑行，再撞擊到林成諺所駕駛之上開自小
    貨車，乙○○○因此受有左側近端肱骨粉碎性骨折、左側脛
    骨粉碎性骨折合併關節活動功能受損受限後遺症等難治之重
    傷害。甲○○在偵查機關尚未發覺犯罪前，留在現場主動向
    據報前來處理之臺北縣政府警察局三重分局警員坦承肇事，
    嗣後並接受裁判。
二、案經乙○○○訴由臺北縣政府警察局三重分局移送臺灣板橋
    地方法院檢察署檢察官偵查起訴。
    理  由
一、證據能力有無之判斷：
　(一)按被告以外之人（包括證人、鑑定人、告訴人、被害人及共
  　同被告等）於審判外之陳述雖不符刑事訴訟法第一百五十九
    條之一至之四等四條之規定，而經當事人於審判程序同意作
    為證據，法院審酌該言詞陳述或書面陳述作成時之情況，認
    為適當者，亦得為證據；當事人、代理人或辯護人於法院調
    查證據時，知有刑事訴訟法第一百五十九條第一項不得為證
    據之情形，而未於言詞辯論終結前聲明異議者，視為有前項
    之同意，同法第一百五十九條之五定有明文。立法意旨在於
    傳聞證據未經當事人之反對詰問予以核實，原則上先予排除
    。惟若當事人已放棄反對詰問權，於審判程序中表明同意該
    等傳聞證據可作為證據；或於言詞辯論終結前未聲明異議，
    基於尊重當事人對傳聞證據之處分權，及證據資料愈豐富，
    愈有助於真實發見之理念，且強化言詞辯論主義，使訴訟程
    序得以順暢進行，上開傳聞證據亦均具有證據能力。本件證
    人即告訴人乙○○○曾於警詢中為陳述，其性質雖屬傳聞證
    據，惟其未再於法院審理中為陳述，且查無符合同法第一百
    五十九條之一至之四等前四條之情形，其所為之上開警詢筆
    錄內容，於本院審理時予以提示並告以要旨，且各經檢察官
    及被告等人表示意見。當事人已知上述筆錄乃傳聞證據，且
    均未於言詞辯論終結前對該等筆錄內容異議，依上開規定，
    是證人乙○○○於警詢中之證言應具有證據能力。
  (二)按被告以外之人於偵查中向檢察官所為陳述，除顯有不可信
    之情況者外，得為證據，同法第一百五十九條之一第二項定
    有明文。偵查中對被告以外之人（包括證人、鑑定人、告訴
    人、被害人及共同被告等）所為之偵查筆錄，或被告以外之
    人向檢察官所提之書面陳述，性質上均屬傳聞證據。惟現階
    段刑事訴訟法規定檢察官代表國家偵查犯罪、實施公訴，依
    法其有訊問被告、證人及鑑定人之權，證人、鑑定人且須具
    結，而實務運作時，檢察官偵查中向被告以外之人所取得之
    陳述，原則上均能遵守法律規定，不致違法取供，其可信度
    極高，職是，被告以外之人前於偵查中已具結而為證述，除
    反對該項供述得具有證據能力之一方，已釋明「顯有不可信
    之情況」之理由外，不宜以該證人未能於審判中接受他造之
    反對詰問為由，即遽指該證人於偵查中之陳述不具證據能力
    。是證人乙○○○於檢察官偵查時具結所為之證述，被告未
    曾提及檢察官在偵查時，有任何不法取供之情形，是客觀上
    並無顯不可信之情況，且被告於本院表示無庸傳訊證人進行
    詰問，前揭證人於偵查中之證言自具有證據能力。
二、訊之被告甲○○固不否認有於上揭時地經過該處，及告訴人
    乙○○○於該處人車倒地受傷等事實，惟矢口否認有何過失
    傷害犯行，辯稱：伊並未撞到告訴人乙○○○，但因聽到撞
    擊聲，所以停車下來看，沒想到告訴人說是伊的車勾到告訴
    人，且伊當時只是要幫朋友安裝冷氣，並非執行業務云云。
    經查：
　(一)上開事實，業據證人即告訴人乙○○○於警詢及偵查中證述
　  甚明（見偵查卷第十頁、第四七頁至第四八頁），並有道路
    交通事故現場圖、道路交通事故調查報告表(一)、(二)各一件及
    臺北縣政立醫於九十五年七月三十一日出具之診斷證明書一
    紙暨現場照片（編號一至編號十四）十四幀附卷可稽。
  (二)而被告所駕駛之自小貨車後方帆布上之擦痕，經與告訴人乙
    ○○○所騎乘之機車左後視鏡比對後，高度、痕跡相符一節
    ，已據證人即臺北縣政府警察局三重分局交通分隊員警顏志
    明到庭證述明確（見本院卷第一○一頁至第一○二頁），並
    有上開編號十三、十四之車輛照片二幀在卷可稽。又上開擦
    痕　係由前往後，並逐漸向下一節，亦有上開照片可據，核
    與被告超越告訴人機車發生擦撞，告訴人倒地所可能產生之
    痕跡相符，可徵告訴人乙○○○所騎乘之機車並非由被告後
    方擦撞被告所駕駛之自小貨車；再參以被告於警詢及本院準
    備程序時所述：「我當時駕駛FG-9908 號自小貨車沿中山路
    往重陽路方向行駛，經過肇事地點時我看後視鏡發現
    LLA-346 號普重機車跌倒，我將車停下…」、「（問：你因
    何故查看後視鏡而發現LLA-346 號普重機倒地？）因為我聽
    到一聲撞擊聲」；「當天是我開車到起訴書所載的地點時，
    我聽到撞擊聲，我才停車下來查看」、「在案發當時我不知
    道告訴人有擦撞到我的車，我是有聽到告訴人應該是撞到別
    人的車的聲音，所以我才停下來，我當時是要幫告訴人」等
    語（見偵查卷第六頁；本院卷第二三頁至第二四頁、第四二
    頁），足徵告訴人乙○○○所騎乘之上開機車是在被告所駕
    駛之上開自小貨車經過時倒地無訛。又依上開編號一至三之
    照片所示乙○○○所騎乘之機車車頭業已伸入林成諺上開違
    規停放於路邊之自小貨車後方踏板之下方，如乙○○○係撞
    擊林成諺上開自小貨車而倒地，依撞擊力而言，其機車車頭
    自不可能滑入該自小貨車後方踏板下方，是依該機車倒地後
    之狀況以觀，顯見告訴人乙○○○上開機車係於倒地後滑行
    進入林成諺上開自小貨車後方踏板下，故被告辯稱乙○○○
    是撞擊到其他車輛才倒地，並非遭其擦撞云云，自無可採。
    另依被告於警詢及本院審理時自承所述：「（問：乙○○○
    所騎乘之LLA-346 普重機倒前你有無發現該車？）倒了之後
    才發現，之前都不知道」、「我在前面，告訴人騎機車由後
    方擦撞我車子右邊」、「我開車時並沒有看到被害人在我的
    右前方」等語（見偵查卷第六頁、第四八頁、本院卷第一○
    三頁），可見被告於上揭時地並未注意到前方告訴人乙○○
    ○所騎乘之機車，益證被告於上揭時地駕駛汽車未注意車前
    狀況。是被告駕駛自小貨車於上揭時地超車時，未注意車前
    狀況及與併行車輛保持安全間隔，即貿然超車至為明確。此
    亦據臺灣省臺北縣區車輛行車事故鑑定委員會、臺灣省車輛
    行車事故覆議鑑定委員會進行鑑定後採相同見解，有臺灣省
    臺北縣區車輛行車事故鑑定委員會九十五年七月二十六日北
    縣鑑審字第0955130895號函所附之臺灣省臺北縣區車輛行車
    事故鑑定委員會鑑定意見書及臺灣省車輛行車事故覆議鑑定
    委員會九十五年十一月十四日府覆議字第0950100954號函所
    附之臺灣省車輛行車事故鑑定覆議委員會鑑定覆議意見書各
    一件附卷可稽。
  (三)按汽車行駛時，駕駛人應注意車前狀況及兩車併行之間隔，
　　並隨時採取必要之安全措施；又汽車超車及讓車時，應於前
  　行車減速靠邊或以手勢或亮右方向燈表示允讓後，後行車始
    得超越。超越時應顯示左方向燈並於前車左側保持半公尺以
    上之間隔超過，行至安全距離後，再顯示右方向燈駛入原行
    路線，道路交通安全規則九十四條第三項、第一百零一條第
    五款分別定有明文。被告駕駛上開自小貨車自應依前開規定
    而為注意，而依上開道路交通事故調查報告表所載，現場當
    時天候晴、日間自然光線、乾燥柏油路面無缺陷、無障礙物
    、視距良好等情形，並無不能注意之情形，被告竟於超車時
    疏未注意車前狀況，並保持與前車左側保持半公尺以上之間
    隔，貿然超車，以致肇事，被告對本件車禍之發生有過失應
    堪認定，被告辯稱伊無過失云云，並無足取。被告之過失與
    告訴人乙○○○之傷害間，有相當因果關係，亦堪認定。末
    按稱重傷者，謂左列傷害：一毀敗一目或二目之視能。二毀
    敗一耳或二耳之聽能。三毀敗語能、味能或嗅能。四毀敗一
    肢以上之機能。五毀敗生殖之機能。六其他於身體或健康，
    有重大不治或難治之傷害，刑法第十條第四項定有明文。查
    本件告訴人乙○○○所受之傷害，經本院函詢財團法人亞東
    紀念醫院結果，該醫院認為：「病患於九十五年十月十七日
    第一次來本院骨科門診，診斷為左側骨粉碎性骨折術後未癒
    合、左側脛骨粉碎性骨折術後未癒合。病患於九十五年十月
    二十四日入院，移除肱骨部分鋼釘及復位手術。所受之傷害
    應有恢復之可能，不過的確相當難治」等情，有該院九十六
    年一月三日亞歷字第0966410006號函一件附卷可稽，是告訴
    人乙○○○確因本件車禍，致受有上開重傷害應堪認定。綜
    上所述，被告所辯各情，無非事後卸責之詞，不足採信。本
    件事證明確，被告之犯行，堪以認定。
三、查被告行為後，刑法業於九十四年二月二日修正公布，九十
    五年七月一日起施行。按「行為後法律有變更者，適用行為
    時之法律，但行為後之法律有利於行為人者，適用最有利於
    行為人之法律」，修正後刑法第二條第一項定有明文。此條
    規定係規範行為後法律變更所生新舊法比較適用之準據法，
    本身尚無新舊法比較之問題，於新法施行後，應一律適用新
    法第二條第一項之規定，為「從舊從輕」之比較，先予敘明
    ，再按本次法律變更，比較時應就罪刑有關之共犯、未遂犯
    、想像競合犯、牽連犯、連續犯、結合犯，以及累犯加重、
    自首減輕暨其他法定加減原因（如身分加減）與加減例等一
    切情形，綜其全部罪刑之結果而為比較（最高法院九十五年
    五月二十三日九十五年度第八次刑事庭會議決議參照）。茲
    就本件新舊法比較結果敘述如下：
  (一)關於罰金刑，刑法分則編各罪所定罰金刑之貨幣單位原為銀
    元，修正前刑法第三十三條第五款規定：「罰金：一元（銀
    元）以上。」，而依罰金罰鍰提高標準條例規定，就七十二
    年六月二十六日前修正之刑法部分條文罰金數額提高二至十
    倍，其後修正者則不提高倍數，並依現行法規所定貨幣單位
    折算新臺幣條例規定，以銀元一元折算新臺幣三元。修正後
    刑法第三十三條第五款規定：「罰金：新臺幣一千元以上，
    以百元計算之。」，刑法第三十三條第五款所定罰金貨幣單
    位經修正為新臺幣後，刑法分則各罪所定罰金刑之貨幣單位
    亦應配合修正為新臺幣，為使刑法分則編各罪所定罰金之最
    高數額與刑法修正前趨於一致，乃增訂刑法施行法第一條之
    一：「中華民國九十四年一月七日刑法修正施行後，刑法分
    則編所定罰金之貨幣單位為新臺幣。九十四年一月七日刑法
    修正時，刑法分則編未修正之條文定有罰金者，自九十四年
    一月七日刑法修正施行後，就其所定數額提高為三十倍。但
    七十二年六月二十六日至九十四年一月七日新增或修正之條
    文，就其所定數額提高為三倍。」。從而，刑法分則編各罪
    所定罰金刑之最高數額，於上開規定修正後並無不同，惟修
    正後刑法第三十三條第五款所定罰金刑最低數額，較之修正
    前提高，自以修正前刑法第三十三條第五款規定有利於被告
    。
　(二)本件被告犯罪時之刑法第四十一條第一項前段規定：「犯最
  　重本刑為五年以下有期徒刑以下之刑之罪，而受六個月以下
    有期徒刑或拘役之宣告，因身體、教育、職業、家庭之關係
    或其他正當事由，執行顯有困難者，得以一元以上三元以下
    折算一日，易科罰金。」又被告行為時之易科罰金折算標準
    ，依修正前罰金罰鍰提高標準條例第二條前段（現已刪除）
    規定，就其原定數額提高為一百倍折算一日，則本件被告行
    為時之易科罰金折算標準，應以銀元三百元折算一日，經折
    算為新臺幣後，應以新臺幣九百元折算為一日。惟九十五年
    七月一日修正公布施行之刑法第四十一條第一項前段則規定
    ：「犯最重本刑為五年以下有期徒刑以下之刑之罪，而受六
    個月以下有期徒刑或拘役之宣告者，得以新臺幣一千元、二
    千元或三千元折算一日，易科罰金。」比較修正前後之易科
    罰金折算標準，以九十五年七月一日修正公布施行前之規定
    ，較有利於受刑人，自應依現行刑法第二條第一項前段，適
    用修正前刑法第四十一條第一項前段規定，定其易科罰金之
    折算標準。
  (三)被告行為後，關於自首之規定，亦於九十四年二月二日修正
    公佈，自九十五年七月一日施行，而由原規定：「對於未發
    覺之罪自首而受裁判者，減輕其刑。但有特別規定者，依其
    規定。」，變更為「對於未發覺之罪自首而受裁判者，得減
    輕其刑。但有特別規定者，依其規定。」，即將自首必減輕
    其刑之規定改為得減輕其刑。比較修正前後之法律，以修正
    前之法律較有利於被告，依刑法第二條第一項前段之規定，
    自應適用較有利於被告之行為時法律，即修正前刑法第六十
    二條前段之規定處斷。
　(四)綜此，依整體比較之結果，依修正後刑法第二條第一項前段
  　之規定，適用行為時之舊法處斷。
  (五)又刑法施行法雖亦於九十五年六月十四日修正增訂第一條之
    一（有關罰金刑之貨幣單位及最高數額），並自九十五年七
    月一日起施行，亦即，在該條文增訂之前，刑法分則編有關
    罰金之貨幣單位係銀元（銀元與新臺幣之折算比例為一比三
    ），且依刑法分則編應處罰金者，應適用罰金罰鍰提高標準
    條例第一條、第五條規定，就七十二年六月二十六日前修正
    之刑法條文，罰金數額提高二至十倍，其後修正者則不提高
    倍數；而修正刑法施行後，因刑法第三十三條第五款所定罰
    金之貨幣單位，經修正為新臺幣後，刑法分則各罪所定罰金
    之貨幣單位亦應配合修正為新臺幣，為使刑法分則編各罪所
    定罰金之最高數額與刑法修正前趨於一致，乃增訂刑法施行
    法第一條之一：「中華民國九十四年一月七日刑法修正施行
    後，刑法分則編所定罰金之貨幣單位為新臺幣。九十四年一
    月七日刑法修正時，刑法分則編未修正之條文定有罰金者，
    自九十四年一月七日刑法修正施行後，就其所定數額提高為
    三十倍。但七十二年六月二十六日至九十四年一月七日新增
    或修正之條文，就其所定數額提高為三倍」，是以，自九十
    五年七月一日起，刑法分則編所定罰金之貨幣單位，由原來
    之銀元改為新臺幣，且於九十四年一月七日刑法修正時（九
    十四年一月七日係立法院三讀通過之日期），刑法分則編未
    修正之條文定有罰金者，復未於七十二年六月二十六日至九
    十四年一月七日修正或新增，自九十五年七月一日起，有關
    罰金之數額提高為三十倍。本案被告所犯刑法第二百八十四
    條第二項後段之業務過失傷害人致重傷罪，有罰金刑之處罰
    ，且於九十四年一月七日刑法修正時未經修正，亦未於七十
    二年六月二十日至九十四年一月七日間修正過，依增訂刑法
    施行法第一條之一規定，其罰金以新臺幣為單位，數額應提
    高三十倍。此與修正前之罰金以銀元為單位，適用罰金罰鍰
    提高標準條例第一條規定，應提高十倍，再經折算為新臺幣
    （銀元與新臺幣之折算比例為一比三），換算結果，亦為三
    十倍。是以，刑法施行法第一條之一施行後，罰金刑貨幣單
    位雖有「銀元」、「新臺幣」之更異，惟適用結果之罰金額
    度則無二致，就罰金法定刑提高之「刑罰權規範內容」並無
    利或不利變更，自不生新舊法之比較問題，惟應適用具特別
    法及準據法（刑法施行法第一條之一第一項具有準據法性質
    ）之刑法施行法第一條之一規定（據上論斷併引刑法施行法
    第一條之一第一項、第二項前段）（臺灣高等法院暨所屬法
    院九十五年法律座談會刑事類提案第十六、十九號法律問題
    同此見解）。
四、按刑法上所謂業務，係指個人基於其社會地位繼續反覆所執
    行之事務，其主要部分之業務固不待論，即為完成主要業務
    所附隨之準備工作與輔助事務，亦應包括在內（最高法院七
    十一年台上字第一五五○號判例、八十九年台上字第八○七
    五號判例參照）。查被告係以駕駛自小貨車為正暘電氣行送
　　貨、安裝冷氣為業，於事故發生當時正駕駛自小貨車要為友
  　人安全冷氣中，業據被告於本院審理時自承在卷（見本院卷
    第一○七頁、第一○八頁），足徵被告於行為時確係以駕駛
    為業務之人已明，被告雖辯稱其於上開時地業已下班，並非
    執行業務云云，尚無可採。核被告所為，係犯刑法第二百八
    十四條第二項後段之業務過失傷害人致重傷罪。公訴人起訴
    意旨原認被告乃係犯刑法第二百八十四條第二項前段之業務
    過失傷害罪，惟經公訴人於本院準備程序及審理時，變更起
    訴法條為同項後段之業務過失傷害人致重傷罪（見本院卷第
    八七頁、第九九頁），其變更前後基本社會事實同一，且依
    檢察一體原則以觀，到庭之公訴檢察官如發現起訴書認事用
    法或事實記載有明顯錯誤或不明瞭處，自得本於自己確信之
    法律見解，變更起訴之法條或刪除、更正部分記載，或另為
    適當之主張（最高法院九十二年度臺上字第五九二五號判決
    同此見解），是本件自毋庸再於判決中變更起訴法條。又被
    告於肇事後犯罪未被偵查機關發覺前，留在現場，並向前來
    處理之警員顏志明自承為肇事者，業據證人顏志明到庭證述
    甚明（見本院卷第一○一頁至第一○順），並有臺北縣政府
    警察局三重分局道路交通事故肇事人自首情形記錄表一件在
    卷可按，是被告自承肇事，復接受裁判，經核與修正前刑法
    第六十二條前段所規定之自首要件相符，應依該條規定減輕
    其刑。審酌被告上開駕駛自小貨車未遵守交通安全規則肇事
    之過失程度，且告訴人乙○○○亦係本件交通事故發生之次
    因，所受之傷害非輕，又事故發生迄今已逾一年，被告仍未
    與告訴人達成和解、賠償告訴人損害，復否認犯行，態度不
    佳，惟念其並無犯罪前科，有臺灣高等法院被告前案紀錄表
    一件在卷可憑，素行非差等一切情狀，量處如主文所示之刑
    ，並依修正前刑法第四十一條第一項前段之規定，諭知易科
    罰金之折算標準。
據上論斷，應依刑事訴訟法第二百九十九條第一項前段，刑法第
二條第一項前段、第二百八十四條第二項後段、修正前刑法第六
十二條前段、第四十一條第一項前段，刑法施行法第一之一條，
修正前罰金罰鍰提高標準條例第二條，判決如主文。
本案經檢察官張誌洋到庭執行職務。
中　　華　　民　　國　　96　　年　　4 　　月　　30　　日
                  刑事第五庭    審判長法　官  陳坤地
                                      法  官  許映鈞
                                      法  官  李麗珠
上列正本證明與原本無異。
如不服本判決，應於送達後十日內向本院提出上訴狀
                                      書記官  林政良
中　　華　　民　　國　　96　　年　　4 　　月　　30　　日
附錄本案論罪科刑法條全文：
刑法第284條
因過失傷害人者，處 6 月以下有期徒刑、拘役或 5 百元以下罰
金，致重傷者，處1 年以下有期徒刑、拘役或5 百元以下罰金。
從事業務之人，因業務上之過失傷害人者，處 1 年以下有期徒刑
、拘役或1 千元以下罰金，致重傷者，處3 年以下有期徒刑、拘
役或2 千元以下罰金。
